【裁判字號】    89,上訴,2095
【裁判日期】    890731
【裁判案由】    重利
【裁判全文】
臺灣高等法院刑事判決                          八十九年度上訴字第二九五號
    上  訴  人
    即  被  告  乙○○
右上訴人因常業重利案件，不服臺灣士林地方法院八十九年度訴字第一００號，中華
民國八十九年五月八日第一審判決（起訴案號：臺灣士林地方法院檢察署八十八年度
偵字第一０一八九號）提起上訴，本院判決如左：
    主  文
上訴駁回。
    事  實
一、乙○○前於民國八十四年間因違反麻醉藥品管理條例案件，經臺灣板橋地方法院
    判處有期徒刑三月確定，已於八十四年九月二十一日易科罰金執行完畢，詎其仍
    不知悔改，竟自民國八十八年六月二十八日起至同年八月十六日止，在台北市○○路○段一四六號三樓住處經營貸放款業務（即俗稱之地下錢莊），以電話號碼
    0000000000號行動電話作為聯絡工具，且利用在報紙刊登小額貸款廣
    告之方式，藉以招攬不特定之客戶來電向其借款週轉，提供資金借款予社會上急
    須用錢之不特定人士。嗣如附表「借款人」欄所示之丁○○等人因需款孔急，乃
    向乙○○聯絡貸款事宜，乙○○即於如附表所示之時間、地點，乘如附表「借款
    人」欄所示之丁○○等人急迫之際貸與如附表「借款金額」欄所示之金額，並以
    如附表所示之利息計算及收取方式，於交付款項時均先行預扣利息，收取換算月
    息高達六十分至七十五分之利息，而取得如附表「已取得利息」欄所載與原本顯
    不相當之重利，復要求部分借款人必須提供如附表「借款人提供擔保之物品」欄
    所示之物作為借款擔保，賴此為生而以為常業。嗣經借款人庚○○（原名為賴瑞
    雲）向警方檢舉，經警於八十八年十月一日下午三時許，在台北市○○區○○路
    一三二號之四前當場查獲，並扣得本票四張、國民身分證二張、日記本、記事本
    各乙冊、字條數張等物。
二、案經臺北市政府警察局刑事警察大隊移送臺灣士林地方法院檢察署檢察官偵查起
    訴。
    理  由
一、右揭犯罪事實，業據被告乙○○於原審審理中坦承不諱，並經證人丁○○、戊○○、甲○○、丙○○、己○○、庚○○、陳榮仁等於原審分別證述在卷，復有本
    票四張、國民身分證二張、日記本、記事本影本各乙冊、字條影本數張及領據數
    紙在卷可稽，被告自白核與事實相符，堪予採信。又如附表「借款人」欄所示之
    丁○○等人向被告借款之利息，換算月息約高達六十分至七十五分，且於交付款
    項時均先預扣利息等情，亦據被告供承在卷，是被告於貸款予被害人丁○○等人
    當時已取得與原本顯不相當之重利至明。再佐以被害人丁○○等人願以月息六十
    分至七十五分之利率向被告貸款，若非渠等因急需用錢，豈甘受此重利剝削之理
    ，是渠等於貸款當時確係處於急迫之狀態始出此下策，亦屬明確。至被告雖辯稱
    其平日係以招攬報紙分類廣告為主，僅是兼營放款業務，並未以放重利為常業云
    云。惟查，被告乙○○係以刊登廣告方式大量招攬不特定人士貸款，復自八十八
    年六月二十八日起至八月十六日止經營前揭放款業務，且貸款人數不少觀之，應
    係屬長期經營，是被告顯有特此營業賴以為生之犯意甚明，被告所辯非以放重利
    為常業云云，顯不足採。本件事證明確，被告犯行洵堪認定，應依法論科。
二、按所謂以重利為「常業」，係指以重利盤剝為其日常生活之事業而言，亦即只須
    藉博取重利維生為已足，至其是否兼營他業，則非所問。查被告乙○○係以刊登
    廣告之方式招攬不特定人借款，且其經營時間不短，借貸人數甚多，顯係以此營
生。核其所為，係犯刑法第三百四十五條之常業重利罪。又起訴書雖未敘及如附
    表編號二、三、四、五、六、七、八、十二、十三所示之重利行為，然該部分事
    實與公訴人起訴之犯罪事實既具有實質上一罪之關係，應為起訴效力所及，本院
    自應併予審理。查被告有事實欄所載之犯罪科刑執行情形，有臺灣高等法院檢察
    署刑案紀錄簡覆表、本院被告全國前案紀錄表及原審被告全國前案紀錄表各乙份
    在卷可佐，其前受有期徒刑執行完畢後，於五年以內再犯有期徒刑以上之本罪，
    為累犯，應依刑法第四十七條之規定，加重其刑。原審以上訴人罪證明確，適用
    刑法第三百四十五條、第四十七條，罰金罰鍰提高標準條例第一條前段，審酌被
    告之品行、生活狀況、犯罪動機、目的、手段及其為貪圖一己私利，榨取經濟上
    之弱者，破壞社會正常經濟秩序，惟其事後未以暴力恐嚇手段索取重利，且犯罪
    後坦承犯行，深知悔改等一切情狀，處有期徒刑肆月，又以扣案之本票四紙皆係
    借款人己○○、蘇立誠交予被告作為借款之擔保，非屬被告所有，亦非違禁物，
    自不得宣告沒收。至日記本、記事本各乙冊及字條數張等物，雖為被告所有，且
    係供犯罪所用之物，惟已經警方不慎將之丟棄，業經證人即警員陳榮仁、藍碧旗
    證述無誤，既無證據證明現仍未滅失，自無從宣告沒收。另敘明公訴意旨雖認被
    告於八十八年七月二日，在台北市○○區○○路二四之二號前，乘庚○○（原名
    為賴瑞雲）急需用錢之際，貸與庚○○三萬元，以每十天為一期，每期利息為七
    千五百元，並預扣利息七千五百元，僅實付本金二萬二千五百元，認被告此部分
    亦涉有重利犯行。惟按犯罪事實應依證據認定之，無證據不得推定其犯罪事實；
    又不能證明被告犯罪者，應諭知無罪之判決，刑事訟訴法第一百五十四條、第三
    百零一條第一項分別定有明文。又刑法重利罪之成立，仍以乘他人急迫、輕率、
    無經驗，貸與金錢或其他物品為其要件，苟借款當時如無乘債務人急迫、輕率、
    無經驗之情形，即無構成該罪之餘地。經查：證人庚○○已證述其當時因被朋友
    帶壞，借款目的是要到星期五餐廳（即牛郎店）去玩等情無誤，足見證人庚○○
    借款當時應無何急迫、輕率、無經驗之情形，至為明確，是被告此部分之放款行
    為自與重利罪之構成要件有間，本應為無罪之諭知，惟因與前揭起訴有罪部分具
    有實質上一罪之關係，爰不另為無罪之諭知，認事用法均無不合，量刑亦屬適當
    ，上訴論旨，以非常業置辯請求減輕，指摘原判決量刑過重不當，為無理由，應
    予駁回。
據上論斷，應依刑事訴訟法第三百六十八條，判決如主文。
本案經檢察官費玲玲到庭執行職務。
中    華    民    國    八十九    年       七       月      三十一      日
                            臺灣高等法院刑事第十一庭
                                審判長法  官  楊  照  男
                                      法  官  王  詠  寰
                                      法  官  楊  炳  禎
右正本證明與原本無異。
如不服本判決應於收受送達後十日內向本院提出上訴書狀，其未敘述上訴之理由者並
得於提起上訴後十日內向本院補提理由書（均須按他造當事人之人數附繕本）。
                                      書記官  廖  素  花
中    華    民    國    八十九    年       八       月        一        日
附錄：本判決論罪科刑法條全文
刑法第三百四十五條
以犯前條之罪為常業者，處五年以下有期徒刑，得併科三千元以下罰金。


司法院資訊處製作；財團法人民間司法改革基金會備份。
